臺灣花蓮地方法院民事判決　九十二年度重訴字第六七號
　　原　　　告　庚○○
　　被　　　告　己○○
　　　　　　　　乙○○
　　　　　　　　甲○○
　　　　　　　　丁○○
　　　　　　　　壬○○
　　　　　　　　戊○○
　　　　　　　　丙○○
　　　　　　　　辛○○
右當事人間請求塗銷地上權登記等事件，本院判決如左：
    主      文
原告之訴及假執行之聲請均駁回。
訴訟費用由原告負擔。
    理      由
一、按原告之訴，依其所訴之事實，在法律上顯無理由者，法院得不經言詞辯論，逕
    以判決駁回之，民事訴訟法第二百四十九條第二項定有明文。
二、本件原告起訴意旨略以：(1)緣坐落花蓮縣吉安鄉○○段第九三一、九三一之一、
    九三二及第九三九號等四筆土地（下稱系爭土地）原為原告之母羅枝媚（已死亡
    ）所有，早於民國（下同）四十年間即設定地上權予羅乾坤（即原告及被告己○
    ○之父，已死亡），以為農用。嗣於六十年九月六日羅枝媚死亡後，經各繼承人
    同意，系爭土地之所有權由原告繼承，原地上權則仍繼續存在。其後羅乾坤亦死
    亡，惟就登記予羅乾坤名下之前開地上權未辦理繼承登記，而系爭土地之地目亦
    由原來之「田」改為「建」。羅乾坤死亡時，當時之繼承人除原告及被告己○○
    外，尚有羅博敏（已死亡），嗣羅博敏死亡，其應繼承之部分即由被告甲○○（
    即羅博敏之配偶）、被告乙○○、丁○○、壬○○、戊○○、丙○○及辛○○（
    均為羅博敏之子女）繼承，該地上權迄今既仍未辦理繼承登記，原告自得請求彼
    等偕同辦理繼承登記。(2)系爭土地設定地上權時其地目為「田」，地上權之內容
    係為農作，今該地之地目既已變更為「建」，依土地法第八十二條之規定，即不
    得供作他用，則系爭土地即不能再供作農作，故地上權之內容即無法再行使，雖
    該地上權之存續期間尚未屆滿，然依法既已無從行使，其登載又對所有權人即原
    告有所限制，原告自得主張類推適用最高法院八十三年台上字第一○五五號判例
    之意旨，請求准許原告對被告請求塗銷該地上權，並請求准予假執行。
三、經查：
(一)「土地權利變更登記，應由權利人及義務人會同聲請之。其無義務人者，由權利
    人聲請之。其係繼承登記者，得由任何繼承人為全體繼承人聲請之。但其聲請，
    不影響他繼承人拋棄繼承或限定繼承之權利」土地法第七十三條第一項定有明文
    。本件原告既為被繼承人羅乾坤（即原地上權人）之繼承人，自得依上開規定，
    由其單獨或偕同其他繼承人一人或數人，向地政機關為地上權繼承登記之請求。
    本件原告於其餘繼承人對該地上權之繼承登記均無異議之情形下，而逕為繼承登
    記之訴訟上請求，即難認有訴之利益。
(二)民法第八百三十二條規定：「稱地上權者，謂以在他人土地上有建築物，或其他
    工作物，或竹木為目的」而使用其土地之權」，可知地上權之內容係包括供作建
    築物、工作物之基地，及種植竹木之用，與永佃權（同法第八百四十二條）僅供
    作耕作及畜牧之用，並不相同。此外，地上權之設定依法並未以當事人間所約定
    之特定用途為限，亦未以所約定之特定用途登記作為要件。本件系爭土地於設定
    地上權時並未約定僅供農作，且於地上權存續期間，揆諸民法第八百三十二條之
    規定，尚可供設立建築物及工作物之使用，縱使系爭土地之地目由「田」改為「
    建」，於該地上權之存續依法並無影響。即使當事人於當初曾約明系爭土地使用
    之用途，於其後無法繼續原用途時，亦僅有債權上損害賠償之問題，仍無屬物權
    之地上權應予塗銷之問題。至原告所引用之最高法院八十三年台上字第一○五五
    號判例意旨：「最高限額抵押契約定有存續期間者，其期間雖未屆滿，然若其擔
    保之債權所由生之契約已合法終止或因其他事由而消滅，且無既存之債權，而將
    來亦確定不再發生債權，其原擔保之存續期間內所可發生之債權，已確定不存在
    ，依抵押權之從屬性，應許抵押人請求抵押權人塗銷抵押權設定登記」，係因抵
    押權具有從屬性，其權利不能獨立於所擔保之債權而存在，故有抵押權雖未屆滿
    惟仍可先行塗銷之情形；本件係地上權之情形，並無從屬性可言，且依原告所訴
    情節，系爭土地縱使於地目變更後，原供種植竹木者，尚可改供設置建築物或工
    作物，實無事實上或法律上不能存續之事由存在，準此，該判例於本事件，自無
    比附援引之餘地。
四、綜上，原告對於無訴之利益之繼承登記為請求，復以不適用於本件之判例為據，
    請求塗銷地上權，在法律上顯無理由，爰依首揭民事訴訟法第二百四十九條第二
    項之規定，逕以判決駁回原告之訴。
五、原告陳明願供擔保，聲請宣告假執行，因其訴業經駁回，已失所附麗，即應併予
    駁回。
六、據上論結，原告之訴為無理由，依民事訴訟法第七十八條，判決如主文。
中　　　華　　　民　　　國　　九十三　　年　　　一　　　月　　二十九　　日
                                    臺灣花蓮地方法院民事庭
~B法　　　官　郝燮戈
右正本證明與原本無異。
如對本判決不服，應於送達後廿日內，向本院提出上訴狀（應抄附繕本）。
~B法院書記官　高明正
中　　　華　　　民　　　國　　九十三　　年　　　一　　　月　　二十九　　日
